臺灣高等法院民事判決　　　　　　　　　 95年度上字第909號
上　訴　人　戊○○
　　　　　　甲○○
　　　　　　丁○○
　　　　　　丙○○
共　　　同
訴訟代理人　林嫦芬律師
被 上訴 人　財團法人臺北市私立延平高級中學
法定代理人　乙○○
訴訟代理人　盧柏岑律師
　　　　　　蘇儀騰律師
上列當事人間確認決議無效事件，上訴人對於中華民國95年8月
24日臺灣臺北地方法院95年度訴字第3955號第一審判決提起上訴
，本院於95年12月26日言詞辯論終結，判決如下：
    主      文
上訴駁回。
第二審訴訟費用由上訴人負擔。
    事實及理由
一按確認法律關係之訴，非原告有即受確認判決之法律上利益者
  ，不得提起之；確認證書真偽或為法律關係基礎事實存否之訴
  ，亦同，民事訴訟法第247條第1項定有明文。本件上訴人主張
  ：其等均為被上訴人現任董事，均有被推選為董事長之可能，
  被上訴人以無效之決議推選董事長，侵害其等之利益，其等就
  確認該決議無效，有即受確認判決之法律上利益等語。上訴人
  主觀上既認系爭決議有效與否不明確，致其法律上之地位有不
  安之狀態存在，且此種不安之狀態，能以確認判決將之除去，
  應認上訴人就本件有即受確認判決之法律上利益。
二上訴人起訴主張：被上訴人董事會於民國95年3月24日在董事
  會辦公室召開第14屆董事第9次會議，推選第14屆董事長，董
  事10人中有6人出席，決議結果「宋董事文彬得票共計6票，依
  法當選為14屆董事長」，惟該決議程序與私立學校法第29條規
  定不合。其第14屆第6次及第7次董事會均就討論事項做成決議
  ，並將會議記錄報請臺北市政府教育局（下稱教育局）備查，
  依教育部95年1月25日部授教中字第0950500458號函以89年11
  月29日台（89）高 (四)字第089153827號函釋意旨，不構成流
  會。被上訴人既無出席董事人數連續3次未達3分之2以上而流
  會之情事，自不得適用「於第四次當次開會，如仍未達開會人
  數且已達過半數之董事出席時，得以實到董事開會，並以現任
  董事總額過半數之同意行之」規定，乃其第14屆董事第9次會
  議以6人出席、6人同意之方法推選乙○○為第14屆董事長，違
  反上開規定，其決議自屬無效。爰依私立學校法之規定，求為
  確認被上訴人第14屆董事會95年3月24日第9次會議，關於選舉
  事項中之案由「推選第14屆董事長」中之議決結果「宋董事文
  彬得票共計6票，依法當選為14屆董事長」之決議（下稱系爭
  決議）無效之判決。
  被上訴人則以：上訴人為伊第13屆及14屆董事。第13屆董事之
  任期於93年4月5日屆滿，在第13屆董事任期屆滿前，伊於93年
  2月25日選出第14屆董事，第14屆董事任期至96年2月24日。上
  訴人戊○○為第13屆董事會推選之董事長，其以原任董事長身
  分多次召開董事會，推選第14屆董事長。然因上訴人杯葛，致
  伊第14屆董事會歷經9次會議，始於95年3月24日依94年6月8日
  修正公告之私立學校法第29條第3項規定產生新董事長，並經
  臺北市教育局於95年3月29日核備後，辦理法人登記證書變更
  登記。依修正後私立學校法第29條第3項之規定，董事會開會
  時，出席人數未達3分之2以上，無法推選董事長，固為條文所
  稱流會；另出席人數達3分之2以上，但董事中途離席，經清點
  人數而不足3分之2者，亦屬上開條文所稱之流會，則伊第14
  屆第6、7、8次董事會，乃連續三次「開會時不足3分之2」，
  屬私立學校法第29條第3項規定連續三次無法推選董事長之情
  形，則系爭決議未違反私立學校法第29條第3項之規定，自非
  無效等語，資為抗辯。
三原審駁回上訴人之請求，上訴人提起上訴，聲明：
  (一)原判決廢棄。
  (二)確認臺北市私立延平高級中學被上訴人第14屆董事會95年3
    月24日第9次會議，關於選舉事項中之案由「推選第14屆董
    事長」中之議決結果－「宋董事文彬得票共計6票，依法當
    選為14屆董事長」之決議無效。
  被上訴人則聲明：上訴駁回。
四上訴人主張前揭事實，提出被上訴人董事第14屆第6、7、9次
  會議紀錄、教育部95年1月25日部授教中字第0950500458號函
  、律師函等件為證（原審卷第6-21頁）。兩造就：(一)被上訴人
  於93年2月25日選出第14屆董事共11人，經教育局於93年4月
  13日核備，扣除1席停權之董事後，現任董事為10人，上訴人
  均為現任董事、(二)被上訴人董事會連續於94年9月30日、95年1
  月13日、95年2月15日召集之第14屆第6、7、8次董事會會議，
  出席董事均僅6人，上訴人均請假，故於進行選舉第14屆董事
  長議案時，均因出席董事人數未達3分之2而無法為之、(三)被上
  訴人董事會於95年3月24日召開第14屆第9次董事會會議，推選
  第14屆董事長，出席董事6人，上訴人均請假，決議結果「宋
  董事文彬得票共計6票，依法當選為14屆董事長」、(四)教育局
  於95年3月29日以北市教中字第09532295600號函同意被上訴人
  第14屆第9次董事會議紀錄及第14屆董事長改選案備查等事實
  不爭執。
五按「董事會之決議，應有過半數董事之出席，以出席董事過半
  數之同意行之。但左列重要事項之決議，應有三分之二以上董
  事之出席，以現任董事總額過半數之同意行之‧‧‧二　董事
  長之選舉、改選、補選‧‧‧前項但書第二款重要事項之決議
  ，經出席董事人數連續三次未達三分之二以上而流會時，於第
  四次當次開會，如仍未達開會人數且已達過半數之董事出席時
  ，得以實到董事開會，並以現任董事總額過半數之同意行之」
  ，94年6月8日修正公布之私立學校法第29條第2項但書第2款、
  第3項定有明文，其立法目的乃在於避免少數董事透過不出席
  或退席等方式，杯葛董事長之產生。故不論董事出席未達3分
  之2而無法推選董事長，或董事中途離席，致在場董事未達3分
  之2以上而無法推選董事長，均屬上開條文所稱之流會。再上
  開第3項規定既曰：「前項但書第二款重要事項之決議‧‧‧
  」，顯然該項規定係適用於同條第2項但書第2款「董事長之選
  舉、改選、補選」重要事項之決議，與一般普通事項之決議無
  關。故董事會開會進行選舉、改選或補選董事長之議案時，若
  歷經出席董事人數連續3次未達3分之2以上而流會，第4次開會
  之出席董事人數雖未達3分之2以上，然已有過半數之董事出席
  時，即得適用上開第3項規定，以實到董事開會，並以現任董
  事總額過半數之同意，決議選舉、改選或補選董事長。
六上訴人雖舉教育部95年1月25日部授教中字第0950500458號函
  為其立證依據，然該函載：「二、私立學校董事會開會討論‧
  ‧‧重要事項時，既已有三分之二以上董事出席，已符合私立
  學校法第29條規定出席人數並進行開會，為合法召開之一次董
  事會議‧‧‧雖會議進行期間遭不明人士闖入，造成會議中斷
  無法順利進行，因而散會，不構成私立學校法第29條第3項『
  （董事人數）未達三分之二以上而流會』之情形。三、‧‧‧
  會議議程進行到中途，部分議案已作成決議，另部分議案因未
  及討論而未作成決議，但經董事提議散會，且經主席裁示散會
  而散會，不構成‧‧『‧‧流會』之情形。四、‧‧‧會議進
  行中項關於，因有董事離席致使董事人數少於三分之二，不構
  成‧‧『流會』之情形‧‧‧」，有上開函在卷可憑（原審卷
  第9-10頁）。顯然上開函之情形，係指私立學校董事會已有三
  分之二以上董事出席，會議進行期間或有不明人士闖入，造成
  會議中斷無法順利進行而散會，或會議議程進行到中途，部分
  議案已作成決議，另部分議案因未及討論而未作成決議，但經
  董事提議散會，且經主席裁示散會而散會，或會議進行中因有
  董事離席致使董事人數少於三分之二等情形，其前提均為已有
  三分之二以上董事出席。而本件被上訴人第14屆第6、7、8 次
  董事會議，出席董事均未達三分之二（詳後述），自與教育部
  上開函示說明之情形不同，是教育部上開函仍不得作為有利於
  上訴人認定之依據。
七查被上訴人董事有10人（按第14屆董事原有11人，經教育局於
  93年4月13日核備，扣除1席停權之董事後，現任董事為10人，
  為兩造所不爭），其董事會於94年9月30日、95年1月13日、95
  年2月15日召集之第14屆第6、7、8次董事會會議，出席董事均
  僅6人，有各次會議記錄可憑（原審卷第46、49、51頁），均
  因未達3分之2而未能依私立學校法第29條第2項但書第2款之規
  定進行選舉第14屆董事長之議案，嗣於95年3月24日召集第14
  屆第9次董事會會議，選舉第14屆董事長，方經出席董事6人同
  意，決議由乙○○當選等事實，為兩造所不爭執。顯然被上訴
  人董事會開會進行選舉董事長之重要事項議案時，已歷經出席
  董事人數連續3次未達3分之2以上而流會，與私立學校法第29
  條第3項之規定該當。上訴人另主張被上訴人董事會第14屆第6
  、7次董事會會議均已就討論事項做成決議，為合法會議，不
  構成流會，第14屆董事第9次會議不得適用私立學校法第29條
  第3項規定決議推選乙○○為第14屆董事長云云。然上訴人所
  稱第14屆第6、7次董事會會議決議之討論事項，僅屬普通事項
  ，非屬須有3分之2以上董事之出席、以現任董事總額過半數之
  同意而決議之法定重要事項，自不得以上開二次董事會會議曾
  就一般普通事項為決議，即謂被上訴人該二次董事會就選舉董
  事長之重要事項非屬流會。被上訴人第14屆第6、7次董事會會
  議既均因出席董事人數未達3分之2而無法決議選舉董事長，自
  屬流會，上訴人該主張，自無可取。被上訴人選舉董事長之重
  要事項議案，既已歷經出席董事人數連續3次未達3分之2以上
  而流會之，則其第4次開會（即第14屆第9次會議）之出席董事
  人數雖未達3分之2以上，然已有過半數之董事即6名董事出席
  ，被上訴人依私立學校法第29條第3項之規定，以實到董事開
  會，並以現任董事總額過半數之同意，決議選舉乙○○為董事
  長，即無不合。
八綜上所述，上訴人依私立學校法規定，請求確認被上訴人第14
  屆董事會95年3月24日第9次會議關於選舉董事乙○○為第14屆
  董事長之決議無效，為無理由，不應准許，應予駁回。原審為
  上訴人敗訴之判決，核無不合。上訴意旨指摘原判決不當，求
  予廢棄改判，為無理由，應予駁回。
九本件因事證已臻明確，兩造其餘攻擊、防禦方法及所為之立證
  ，與判決之結果不生若何影響，無庸再逐一予以論究，合併敘
  明。
據上論結，本件上訴為無理由，依民事訴訟法第449條第1項、第
78條，判決如主文。
中　　華　　民　　國　　96　　年　　1 　　月　　9 　　日
　　　　　　　  　　民事第十六庭
                      　審判長法　官  沈方維
　　　　　　　　　　          法　官  張競文
　　　　　　　　　　          法　官  湯美玉
正本係照原本作成。
如不服本判決，應於收受送達後20日內向本院提出上訴書狀，其
未表明上訴理由者，應於提出上訴後20日內向本院補提理由書狀
（均須按他造當事人之人數附繕本）上訴時應提出委任律師或具
有律師資格之人之委任狀；委任有律師資格者，另應附具律師資
格證書及釋明委任人與受任人有民事訴訟法第466條之1第1項但
書或第2項（詳附註）所定關係之釋明文書影本。
中　　華　　民　　國　　96　　年　　1 　　月　　9 　　日
　　　　　　　　　　　　　　　書記官  賴淑真
附註：
民事訴訟法第466條之1（第1項、第2項）：
對於第二審判決上訴，上訴人應委任律師為訴訟代理人。但上訴
人或其他法定代理人具有律師資格者，不在此限。
上訴人之配偶、三親等內之血親、二親等內之姻親，或上訴人為
法人、中央或地方機關時，其所屬專任人員具有律師資格並經法
院認為適當者，亦得為第三審訴訟代理人。
